【裁判字號】    98,簡上,519
【裁判日期】    990129
【裁判案由】    所有權移轉登記等
【裁判全文】
臺灣臺北地方法院民事判決             98年度簡上字第519號
上  訴  人  羽博交通股份有限公司
即被上訴人
法定代理人  甲○○
訴訟代理人  丙○○
被  上訴人  戊○○
即  上訴人
上列當事人間請求所有權移轉登記等事件，上訴人對於中華民國
98年5月17日本院臺北簡易庭97年度北簡字39550號第一審判決提
起上訴，本院於99年1月6日言詞辯論終結，判決如下:
    主      文
上訴駁回。
第二審訴訟費用由上訴人負擔。
    事實及理由
一、上訴人即被上訴人羽博交通股份有限公司主張：
    車牌號碼861- DL號營業小客車（以下簡稱「系爭車輛」）
    係訴外人丁○○由高雄縣捷誠交通公司負責人乙○○處取得
    ，以羽博交通股份有限公司（以下簡稱「羽博公司」）之車
    額申請牌照，行車執照並由丁○○使用保管，再由丁○○與
    被上訴人即上訴人戊○○簽約，將系爭車輛出售予戊○○。
    羽博公司並未與戊○○簽約，亦未授權丁○○使用羽博公司
    名義與戊○○簽約，系爭車輛並非羽博公司所有，乙○○方
    為系爭車輛之所有權人及動產擔保抵押權人，系爭車輛僅為
    靠行關係，戊○○應向丁○○或乙○○請求交付系爭車輛之
    行車執照及辦理所有權移轉登記，羽博公司無從交付行車執
    照及辦理所有權登記予戊○○等語。
二、被上訴人即上訴人戊○○則以：
  (一)戊○○於民國96年3月7日與羽博公司簽訂臺北市計程車客運
    業駕駛人自備車輛參與經營契約書，依契約書第2條約定，
    羽博公司應將營業車額及戊○○之證件持向監理機關申請系
    爭車輛之車牌2面、行車執照1張，以交付戊○○，另依契約
    書第5條第1項約定，車身係由戊○○向羽博公司購買，並以
    羽博公司名義辦理附條件買賣分期付款，同條第2項亦約定
    於分期付款繳清後，戊○○得依交通部之規定向監理機關申
    請行車執照上加註其本人姓名，且羽博公司應出具證明交付
    戊○○辦理。詎契約訂立後，羽博公司均未依前述規定將系
    爭車輛之行車執照交付戊○○，致使戊○○因無行車執照而
    無法駕駛系爭車輛營業使用。再者，系爭車輛既係戊○○向
    羽博公司購買，而以羽博公司名義辦理附條件買賣分期付款
    ，依買賣契約關係，戊○○自得請求羽博公司辦理移轉所有
    權登記，而戊○○亦願意一次付清車款予羽博公司。
  (二)戊○○與丁○○簽約時，丁○○說羽博公司表示全權交給他
    負責，公司印章也是真正，其將現金交給丁○○，雖然丁○○已將系爭車輛交付，但因沒有一併交付行車執照，戊○○
    根本無法駕駛，故請求羽博公司交付行車執照及辦理所有權
    移轉登記等語，資為抗辯。
三、原審為羽博公司及戊○○部分敗訴之判決，經兩造提起上訴
    ，羽博公司於本院上訴聲明為：(一)原判決不利於羽博公司部
    分廢棄。(二)上開廢棄部分戊○○第一審之訴駁回。戊○○則
    於本院答辯聲明為：(一)原判決不利於戊○○部分廢棄。(二)羽
    博公司應辦理861—DL營業小客車所有權移轉登記。
四、兩造不爭執之事項：
  (一)戊○○於96年3月7日簽立臺北市計程車客運業駕駛人自備車
    輛參與經營契約書1件。
  (二)系爭車輛現由戊○○占有中。
五、本院得心證之理由：
  (一)羽博公司固主張戊○○提出之臺北市計程車客運業駕駛人自
    備車輛參與經營契約書，原本係均已蓋好公司大小章之空白
    契約書，係訴外人丁○○自行拿去使用，羽博公司並未授權
    丁○○可使用羽博公司之名義與戊○○簽約云云。然查，戊○○於96年3月7日與羽博公司簽立之臺北市計程車客運業駕
    駛人自備車輛參與經營契約書，其上記載之契約當事人為戊○○及羽博公司，並蓋有羽博公司及法定代理人之印章，並
    無丁○○之簽章，且羽博公司於本院審理中自承丁○○並非
    該公司之股東或負責人，則其主張丁○○可隨手取得已蓋有
    公司及負責人印章之空白契約書一節，實屬難以想像。可見
    系爭車輛之承租、買賣及營業之當事人，均為羽博公司與戊○○。再參酌羽博公司陳稱系爭車輛係丁○○購買後靠行羽
    博公司，丁○○有權再出租系爭車輛等語，足見因法令之限
    制，縱羽博公司並非系爭車輛之實際所有權人，但仍須先將
    系爭車輛登記為羽博公司所有，始可取得營業小客車牌照，
    再予以使用、處分。換言之，丁○○欲將系爭車輛出租、轉
    讓予戊○○時，仍須以登記名義人羽博公司之名義為之，而
    羽博公司既係系爭車輛之登記所有權人，丁○○亦需經由羽
    博公司之授權，始得以羽博公司之名義出租或轉讓系爭車輛
    予戊○○。至於系爭車輛之出賣人乙○○，僅為系爭車輛之
    動產擔保抵押權人，此有動產擔保交易登記證明書影本1件
    附卷可參，並經證人乙○○於本院審理中證述甚明（見98年
    10月30日言詞辯論筆錄），故羽博公司辯稱並未授權丁○○
    使用羽博公司名義與戊○○簽立契約書，其非系爭車輛之登
    記所有權人，乙○○始為系爭車輛之所有權人云云，顯不可
    採。羽博公司仍須負系爭車輛登記名義人及上開契約書之當
    事人責任。
  (二)再者，兩造簽立之臺北市計程車客運業駕駛人自備車輛參與
    經營契約書第1條約定：「乙方（即戊○○）提供國瑞廠牌
    型式ZE1EPE出廠年份2005-03排氣量1794引擎號碼IZZA09870
    2車身壹輛，登記甲方（即羽博公司）公司行號，使用甲方
    營業車額牌照（即行照乙枚、號牌兩面）營業，該車非經雙
    方同意不得設定動產擔保或質押」；第2條約定：「甲方將
    營業車額及乙方證件向監理機關申領861-DL號營業小客車號
    牌兩面、行車執照乙枚交與乙方營業。乙方車輛應依行照指
    定之檢驗日參加年度定期檢驗或臨時檢驗，計程錶亦應按計
    程錶卡指定日期接受檢驗，甲方因逾期受罰之損失，可歸責
    乙方時，由乙方負賠償責任」；第4條約定：「乙方應依營
    業小客車駕駛人執業登記管理辦法之規定辦理執業登記證各
    項異動，所有之駕駛執照亦應依法於指定日期接受年度審驗
    ，欲交他人輪替駕駛，應經甲方同意比照辦理，及嚴禁酒後
    駕車，如有違反致甲方遭受任何損失時，應由乙方負完全責
    任」；第5條約定：「乙方車身係向羽博公司購置，並以甲
    方名義辦理附條件買賣分期付款，自民國96年3月7日起至民
    國98年3月6日止共24期，乙方應於每月7日前按期繳付甲方
    本息3000元，決不拖延，乙方如不依約定日期繳納，逾期甲
    方得按年利率百分之計算遲延利息，分期付款未繳清前，該
    車所有權屬甲方所有。乙方如分期付款繳清後，乙方得依交
    通部之規定向監理機關申請行車執照上加註其本人姓名，甲
    方應出具證明交乙方辦理」，此有臺北市計程車客運業駕駛
    人自備車輛參與經營契約書影本1件附卷可參。是依上開契
    約書約定內容可知戊○○購買系爭車輛後，應先登記在羽博
    公司名下，羽博公司則應提供營業車額牌照（即行照1枚、
    號牌2面）供戊○○營業，系爭車輛應以羽博公司名義辦理
    附條件買賣分期付款，於戊○○繳清分期付款後，始得向監
    理機關申請行車執照加註其姓名。惟本件戊○○自承目前尚
    未繳清分期付款，則依契約書第5條約定，於其分期付款未
    繳清前，系爭車輛之所有權仍屬羽博公司所有，是其請求羽
    博公司將系爭車輛所有權登記登記為其所有，洵非足採。
  (三)又系爭車輛既仍登記為羽博公司所有，依上開契約書第2條
    之約定，羽博公司本應交付系爭車輛行車執照予戊○○，縱
    羽博公司與丁○○間對系爭車輛之處分另有約定，但此為羽
    博公司及丁○○之內部約定，與戊○○無關，戊○○仍得請
    求羽博公司交付系爭車輛之行車執照。至羽博公司主張行車
    執照在丁○○處，而丁○○於原審中陳稱行車執照已交付羽
    博公司，雙方互指行車執照不在其處，但此為行車執照取得
    層面之問題，由羽博公司及戊○○逕向管理機關辦理即可，
    羽博公司仍為交付行車執照之義務人，戊○○請求羽博公司
    交付行車執照，仍屬有理，羽博公司不得以行車執照不在其
    處而主張拒絕交付。
六、綜上所述，本件戊○○依據臺北市計程車客運業駕駛人自備
    車輛參與經營契約書之約定請求羽博公司辦理系爭車輛之所
    有權移轉登記，因戊○○並未付清分期款項尚無法辦理，但
    羽博公司仍為契約書當事人，負有將系爭車輛行車執照交付
    與戊○○之義務。從而，戊○○請求羽博公司將系爭車輛之
    行車執照1件交付，為有理由，但請求羽博公司辦理系爭車
    輛所有權移轉登記，則無理由。是原審判決羽博公司應將系
    爭車輛之行車執照1件交付戊○○，但駁回戊○○其餘請求
    ，並依職權為假執行及免為假執行之宣告，並無不合。兩造
    各就其敗訴部分上訴，指摘原判決不當，求予廢棄改判，均
    為無理由，應駁回其上訴。
七、又本件事證已臻明確，兩造其餘攻擊防禦方法及未經援用之
    證據，經本院斟酌後，認為均不足以影響本判決之結果，爰
    不一一論述，併此敘明。
八、據上論結，本件兩造之上訴，均為無理由，依民事訴訟法第
    436條之1第3項、第449條第1項、第78條，判決如主文。
中    華    民    國    99    年    1    月    29     日
                 民事第二庭   審判長法  官    張松鈞
                                    法  官    陳秀貞
                                    法  官    郭顏毓
以上正本係照原本作成
本件不得上訴
中    華    民    國    99    年    2     月    1     日
                                    書記官    林政彬

司法院資訊處製作；財團法人民間司法改革基金會備份。
